【裁判字號】    90,簡上,732
【裁判日期】    920730
【裁判案由】    返還不當得利
【裁判全文】
臺灣臺北地方法院民事判決  九十年簡上字第七三二號
    上  訴  人  乙○○
    訴訟代理人  丙○○
    被上訴人    丁○○
    訴訟代理人  甲○○
右當事人間返還不當得利事件，上訴人對於中華民國九十年十月三十日本院新店簡易
庭九十年度店簡字第五五五號第一審判決提起上訴，本院判決如左：
    主      文
上訴駁回。
第二審訴訟費用由上訴人負擔。
    事      實
甲、上訴人方面：
一、聲明：求為判決：（一）原判決不利於上訴人部分廢棄。（二）右廢棄部分，被
    上訴人在第一審之訴及假執行之聲請均駁回。
二、陳述：除與原判決記載相同部分，予以引用外，並補稱：
（一）被上訴人既與訴外人陳錦崑約定，系爭建物之所有權由陳錦崑單獨取得，該建
      物坐落之系爭土地五分之一之所有權由陳錦崑取得二十五分之三，被上訴人取
      得二十五分之二，則顯見被上訴人與陳錦崑間已有分管契約，並同意建物之取
      得人得使用該土地。
（二）上訴人係基於信賴土地登記合法買賣而取得系爭不動產，自無不當得利之問題
      ，被上訴人應向伊之前手追償，而非逾二十年才向伊主張不當得利，且原審以
      年息百分之五計算不當得利亦屬過高，計算式亦有錯誤。
三、證據：除援用原審之立證方法外，另提出協議書為證，並聲請訊問證人陳錦崑。
乙、被上訴人方面：
一、聲明：求為判決：如主文第一項所示。
二、陳述：除與原判決記載相同部分，予以引用外，並補稱：
    系爭土地並未訂立分管契約，伊並未同意讓上訴人無償使用系爭土地，然上訴人
    使用伊之土地，每年卻由伊繳交系爭土地稅捐，顯失公平。
    理      由
一、本件被上訴人起訴主張：訴外人游子文以其所有坐落台北縣中和市山段三五四、
    三五五及三五六地號土地五分之一應有部分（下稱系爭土地）及其上建造中建號
    一四一三號建物移轉予被上訴人及訴外人陳錦崑以資抵償債務，並交由陳錦崑辦
    理過戶事宜，詎陳錦崑僅將系爭土地之廿五分之二登記於被上訴人名下，餘廿五
    分之三及其上建物均登記於自己名下，嗣並將前述土地及建物均移轉登記予訴外
    人陳水福，陳水福再移轉登記予上訴人所有，致被上訴人無法使用、收益系爭土
    地，卻需負擔系爭土地之稅賦等情，爰依不當得利之法律關係，求為命上訴人給
    付相當於年息百分之十之地租之利得即新台幣（下同）七萬九千九百一十五元及
    自起訴狀繕本送達翌日起至清償日止按年息百分之五計付利息，並自八十九年十
    一月間起，至停止占有系爭土地之日止，按月於每月底給付六百八十五元本息之
    判決（原審判命上訴人給付被上訴人三萬八千六百六十七元本息，暨自八十九年
    十一月間起，至停止占有系爭土地之日止，按月於每月底給付六百八十五元本息
    之判決，駁回被上訴人其餘之訴，被上訴人就其敗訴之部分，未據聲明不服，而
    告確定）。
    上訴人則以：系爭土地或其上建物之持分均為獨立之買賣標的，被上訴人既同意
    僅取得系爭土地權利之持分，即同意該建物之取得人使用系爭土地，況上訴人乃
    因信賴登記而取得系爭土地及建物之所有權，上訴人自無不當得利云云，資為抗
    辯。
二、被上訴人主張訴外人游子文將系爭土地及其上建物移轉予被上訴人及訴外人陳錦
    崑以資抵償債務，並交由陳錦崑辦理過戶事宜，詎陳錦崑僅將系爭土地之廿五分
    之二登記於被上訴人名下，餘廿五分之三及其上建物均登記於自己名下，嗣輾轉
    讓與登記予上訴人所有，致被上訴人無法使用、收益系爭土地，卻需負擔系爭土
    地之稅賦之事實，業據其提出系爭土地及建物登記謄本、所有權狀及地價謄本（
    影本）等件附於本院臺北簡易庭八十九年度北簡調字第五七０號卷可稽，並為上
    訴人所不爭執，是被上訴人所為此部分之主張，應可信實。
三、惟被上訴人主張系爭土地並未訂立分管契約，且伊並未同意上訴人無償使用系土
    地等情，則為上訴人所否認，並以前開情詞置辯。經查上訴人稱辯被上訴人就系
    土地業已與其前手即訴外人陳錦崑訂立分管契約云云，固據其提出協議書一件為
    證，並聲請訊問證人陳錦崑，惟為被上訴人所否認。經查該協議書之內容僅係記
    載訴外人游子文如何以系爭土地及其上建造中之建物以抵償積欠被上訴人與陳錦
    崑之債務（見本院卷第一三二頁至第一三三頁），並無隻字敘及被上訴人與陳錦
    崑應如何就系爭土地訂立分管契約，或有何同意坐落其上之建造中建物之取得人
    得無償使用該土地之約定。而證人陳錦崑到場所為之證詞（見本院卷第一四二頁
    ），充其量亦僅能證明伊與被上訴人係依照債權額來決定分配之比例，故被上訴
    人只取得系爭土地持分廿五分之二，並未能證明伊曾與被上訴人約定如何分管或
    分管之之內容。況被上訴人既係因其債權額之比例而分配系爭土地之二十五分之
    二，是被上訴人未分配其上之建物，亦不足據以證明被上訴人有默示同意該建物
    能無償使用系爭土地。而被上訴人從未向陳錦崑索取不當得利，亦係其債權行使
    之自由範圍，自不足據以反證使用系爭土地之建物所有人並無不當得利。是上訴
    人辯稱系爭土地之所有權既由陳錦崑取得二十五分之三，被上訴人取得二十五分
    之二，顯見被上訴人與陳錦崑間已有分管契約，並同意建物之取得人得使用該土
    地云云，洵無足取。
四、雖上訴人另云其係基於信賴土地登記合法買賣而取得系爭不動產，自無不當得利
    。惟查證人陳錦崑業已到庭證稱：伊僅出賣系爭土地之廿五分之三之持分暨其上
    建物之所有權予上訴人前手（見本院新店簡易庭九十年度店簡字第五五五號卷第
    八六頁），並有前土地及建物登記謄本、所有權狀及地價謄本（影本）等件附於
    本院臺北簡易庭八十九年度北簡調字第五七０號卷可考，足證上訴人確係買受不
    足之土地持分並與土地登記相符，自無信賴登記之問題可言。按民法第八百十八
    條所定各共有人按其應有部分，對於共有物之全部，有使用收益之權，係指各共
    有人就共有物之全部，於無害他共有人之權利限度內，得按其應有部分行使使用
    收益而言。故共有人如逾越其應有部分之範圍而為使用收益時，其就超越其權利
    範圍而為使用收益所受之利益，要難謂非不當得利（最高法院八十五年度台上字
    第二○五九號判決參照）。本件上訴人既未能舉證證明系爭土地係與被上訴人間
    訂有分管契約，而其常年使用系爭土地中之二十五分之二部分既為被上訴人所有
    ，被上訴人復未同意其可無償使用，是被上訴人請求上訴人應給付不當得利，即
    為可取。
五、按土地法第一百零五條準用同法第九十七條之規定，城市地方房屋之租金，以不
    超過土地及其建築物申報總價年息百分之十為限，原審審酌本件系爭土地申報地
    價於八十三年時為每平方公尺一萬零八百元，八十六年時則為一萬一千七百六十
    元，系爭土地及建物坐落一不相連接之死巷巷弄內，純為住宅區，最近之一般小
    商店亦距數百公尺遠，最近之公車亦須至五、六百公尺外之主要道路搭乘，是認
    被上訴人以年息百分之十請求尚屬過高，而依當地繁枯及便利性酌定為年息百分
    五，應為適當，故認被上訴人得為不當得利之請求為：土地面積ｘ應有部分ｘ申
    報地價ｘ年息百分之五ｘ期間（註：系爭土地原登記面積為一四九平方公尺，嗣
    於八十六年七月十八日因地籍圖重測更正登記為一七四‧六四平方公尺），故被
    上訴人請求自八十四年十一月至八十九年十月之得利於三萬八千六百六十七元之
    範圍內為有理由，應予准許（其計算式如附表）。上訴人辯稱原審以年息百分之
    五計算不當得利亦屬過高，計算式亦有錯誤云云，亦不足取。
六、綜上所述，被上訴人依不當得利之法律關係，請求上訴人給付相當租金之不當得
    利，自非無據，從而，上訴人指摘原判決（除確定部分外）不當，求予廢棄改判
    ，為無理由。
七、至兩造其餘之攻擊或防禦方法，及未經援用之證據，經本院斟酌後，認為均不足
    以影響本判決之結果，自無逐一詳予論駁之必要，併此敘明。
八、據上論結，本件上訴為無理由，依民事訴訟法第四百三十六條之一第三項、第四
    百四十九條第一項、第七十八條，判決如主文。
中      華      民      國    九十二    年      七      月    三十      日
                                 臺灣臺北地方法院民事第三庭
                                               審判長  法     官 謝碧莉
                                                       法     官 陳芃宇
                                                       法     官 林振芳
右正本證明與原本無異
不得上訴。
中      華      民      國    九十二    年      七      月  三十一      日
                                                       書  記 官 葛映嵐
附    表
    （１）八十四年十一月十八日至八十六年六月十七日為：
          １４９ｘ２／２５ｘ１０８００ｘ５／１００ｘ２０／１２＝１０７２８
    （２）八十六年六月十八日至八十六年六月卅日為：
          １４９ｘ２／２５ｘ１０８００ｘ５／１００ｘ１３／３６５＝２２９
    （３）八十六年七月一日至八十六年七月十七日為：
          １４９ｘ２／２５ｘ１１７６０ｘ５／１００ｘ１７／３６５＝３２６
    （４）八十六年七月十八日至八十九年十月十七日為：
          １７４．６４ｘ２／２５ｘ１１７６０ｘ５／１００ｘ４０／１２
          ＝２７３８４
    （１）＋（２）＋（３）＋（４）＝３８６６７


司法院資訊處製作；財團法人民間司法改革基金會備份。
